【裁判字號】    98,訴,192
【裁判日期】    980626
【裁判案由】    清償債務
【裁判全文】
臺灣臺北地方法院民事判決               98年度訴字第192號
原      告  丙○○
訴訟代理人  丁○○
被      告  金瑞龍實業股份有限公司
法定代理人  甲○○
            己○○原名：楊傳.
            庚○○原名：謝至.
被      告  乙○○
            戊○○
上列當事人間請求清償債務事件，本院於民國98年6 月9 日言詞
辯論終結，判決如下：
    主      文
被告金瑞龍實業股份有限公司應給付原告新臺幣玖拾參萬伍仟元
。如對其財產強制執行而無效果時，由被告乙○○、戊○○連帶
給付之。
原告其餘之訴駁回。
訴訟費用由被告負擔百分之四十，餘由原告負擔。
本判決第一項於原告以新臺幣參拾萬元供擔保後，得假執行。
原告其餘假執行之聲請駁回。
    事實及理由
一、按公司經中央主管機關廢止登記者，依公司法第26條之1 準
    用同法第24條規定，應行清算。又股份有限公司之清算，以
    董事為清算人，但公司法或章程另有規定，或股東會另選清
    算人時，不在此限。公司之清算人，在執行職務範圍內，為
    公司之負責人。亦為公司法第322 條第1 項、第8 條第2 項
    所明定。本件被告金瑞龍實業股份有限公司（下稱金瑞龍公
    司）經主管機關經濟部於民國96年3 月9 日廢止登記，有公
    司設立登記表、經濟部96年3 月9 日經授中字第0963475894
    0 號函在卷可憑（本院卷第62-66頁），依公司法第26條之1
    準用同法第24條規定，被告金瑞龍公司應行清算。而經本院
    查詢結果，被告金瑞龍公司並未選任清算人，有公務電話紀
    錄附卷可稽（本院卷第80頁），按之公司法第322 條第1 項
    規定，應以全體董事即甲○○、己○○（原名：楊傳華）、
    庚○○（原名：謝至峰）為清算人，而為本件訴訟被告金瑞
    龍公司之法定代理人，合先敘明。
二、原告起訴主張：被告金瑞龍公司總經理謝至峰於93年12月9
    日，以被告乙○○、戊○○為保證人，代表與原告簽訂「合
    作保障契約書」，約定由原告投資被告金瑞龍公司新臺幣（
    下同）150 萬元參與其建設公司開發與營運案，期間3 年，
    被告金瑞龍公司應於原告投資期間按月給付原告3 萬元為固
    定報酬，期間屆滿，被告金瑞龍公司退還本金，並由被告金
    瑞龍公司總經理謝至峰簽發150 萬元之本票交原告收執以為
    保證。迨至94年12月22日，謝至峰代表被告金瑞龍公司與原
    告簽訂協議書，就系爭投資款返還之清償方式進行協議，約
    定自95年4 月中旬起，分5 年返還系爭投資款。詎被告金瑞
    龍公司除給付原告9 萬元之固定報酬外，並未依系爭合作保
    障契約或協議書履行，餘款分文未償，計算至原告投資期間
    屆滿即96年12月止，被告金瑞龍公司尚欠249 萬元未償〔30
    ,000 × （12×3 －3） ＋1,500,000 ＝2,490,000 〕，爰
    依系爭合作保障契約、協議書、連帶保證、票據之法律關係
    提起本件訴訟等語。並聲明：(一)被告應連帶給付原告24 9萬
    元。(二)願供擔保，請准宣告假執行。
三、被告金瑞龍公司以：系爭合作保障契約簽訂時，訴外人謝至
    峰為被告金瑞龍公司之總經理，公司業務均由其負責，其是
    否代被告金瑞龍公司與原告簽訂系爭合作保障契約不明。被
    告乙○○以：其僅為系爭合作保障契約之一般保證人，不負
    連帶保證之責。且原告經被告乙○○代為聯繫，業於94年12
    月22日與謝至峰達成還款協議，約定免除系爭合作保障契約
    保證人之責任，並由謝至峰以95年4 月至96年1 月按月匯款
    13,500元，96年2 月至97年1 月按月匯款2 萬元，97年2 月
    至98年1 月按月匯款3 萬元，98年2 月至99年1 月按月匯款
    4 萬元，99年2 月至100 年1 月按月匯款5 萬元之方式清償
    系爭投資款，原告請求被告乙○○負連帶清償之責，並無理
    由。被告戊○○以：其與原告並不相識，係因原先任職峰聯
    建設股份有限公司，始基於職務關係簽署系爭合作保障契約
    擔任保證人，其既已離職，原保證責任即應免除，原告、謝
    至峰事後就系爭投資款進行協調時並未通知被告戊○○到場
    ，顯見渠等亦認定其保證責任業已免除等語資為抗辯。並均
    聲明：駁回原告之訴及假執行之聲請。
四、兩造不爭執之事項：
  (一)被告金瑞龍公司總經理謝至峰於93年12月9 日，以被告乙○
    ○、戊○○為保證人，代表與原告訂立「合作保障契約書」
    ，約定由原告投資被告金瑞龍公司150 萬元參與其建設公司
    開發與營運案，期間3 年，被告金瑞龍公司應於原告投資期
    間按月給付原告3 萬元為固定報酬，期間屆滿，被告金瑞龍
    公司退還本金（本院97年度促字第22692 號卷）。
  (二)謝至峰以其個人名義簽發金額：150 萬元，到期日：96年12
    月9 日之本票交原告收執（本院97年度促字第22692 號卷）
    。
  (三)原告、謝至峰於94年12月22日簽訂協議書，其上記載：「第
    1 年：自95年4 月中旬至96年1 月中旬（共10次）每月匯1.
    35萬元，共13.5萬元正。第2 年：自96年2 月中旬至97年1
    月中旬（共12次）每月匯2 萬元，共24萬元正。第3 年：自
    97年2 月中旬至98年1 月中旬（共12次），每月匯3 萬元，
    共36萬元正。第4 年：自98年2 月中旬至99年1 月中旬（共
    12次）每月匯4 萬元，共48萬元正。第5 年：自99年2 月中
    旬至100 年1 月中旬（共12次），每月匯5 萬元，共60萬元
    正」、「以上皆為謝至峰同意」等語（本院卷43-44 頁）。
五、得心證之理由：
    原告主張被告金瑞龍公司以被告乙○○、戊○○為保證人，
    與原告簽訂系爭合作保障契約，迄今除給付原告9 萬元之固
    定報酬外，餘款分文未償，原告自得請求被告連帶給付原告
    249 萬元，為被告所否認，並以前詞置辯，是以本件所應審
    究者為：(一)與原告簽訂系爭合作保障契約者為被告金瑞龍公
    司，抑或謝至峰個人？(二)被告金瑞龍公司、乙○○、戊○○
    應否負票據責任？(三)94年12月22日協議書之性質為何？(四)被
    告金瑞龍公司、乙○○、戊○○是否因94年12月22日協議書
    之簽訂或離職而免除給付義務或保證責任？(五)原告得請求給
    付之金額為何？(六)被告乙○○、戊○○得否行使先訴抗辯權
    ？茲論述如下：
  (一)與原告簽訂系爭合作保障契約者為被告金瑞龍公司：
    按解釋意思表示，應探求當事人之真意，不得拘泥於所用之
    辭句，民法第98條定有明文。而解釋意思表示端在探求表意
    人為意思表示之目的性及法律行為之和諧性，解釋契約尤須
    斟酌交易上之習慣及經濟目的，依誠信原則而為之。關於法
    律行為之解釋方法，應以當事人所欲達到之目的、習慣、任
    意法規及誠信原則為標準，合理解釋之，其中應將目的列為
    最先，習慣次之，任意法規又次之，誠信原則始終介於其間
    以修正或補足之（最高法院88年臺上字第1671號裁判意旨參
    照）。系爭合作保障契約書文首「立契約書人」欄固記載系
    爭合作保障契約之乙方為謝至峰，惟原告簽訂系爭合作保障
    契約之目的在於投資參與建設公司開發及營建案，而系爭合
    作保障契約書文末「立契約書人」欄業已表明系爭合作保障
    契約之乙方為「金瑞龍實業股份有限公司」，並由謝至峰以
    其為被告金瑞龍公司之董事、總經理，代表蓋用被告金瑞龍
    公司之印章，有系爭合作保障契約書在卷可憑（本院97年度
    促字第22692 號卷），以原告所投資者為建設公司之開發及
    營建案，而系爭合作保障契約書文末立契約書人欄復已由被
    告金瑞龍公司董事、總經理謝至峰代表蓋用被告金瑞龍公司
    之印章觀之，即足徵與原告簽訂系爭合作保障契約者為被告
    金瑞龍公司，謝至峰僅係被告金瑞龍公司之代表人而已，否
    則其上何須蓋用被告金瑞龍公司之印章？謝至峰何須表明其
    為被告金瑞龍公司董事、總經理之旨？原告主張被告金瑞龍
    公司與之簽訂系爭合作保障契約，應為可採。
  (二)被告金瑞龍公司、乙○○、戊○○不負票據責任：
    按在票據上簽名者，依票上所載文義負責，票據法第5 條第
    1 項定有明文。系爭本票係由謝至峰以個人名義簽發，為原
    告所是認，並有系爭本票附卷足憑（本院97年度促字第2269
    2 號卷），被告金瑞龍公司、乙○○、戊○○既未於系爭本
    票上簽名，渠等即不負票據責任，原告以系爭合作保障契約
    ，尚有保證本票乙紙，主張被告應依票上所載文義負連帶給
    付之責，尚非可採。
  (三)94年12月22日協議書係謝至峰代表被告金瑞龍公司與原告合
    意提前終止系爭合作保障契約，並就原合作保障契約投資款
    返還之清償方式為約定：
  1.按經理人對於第三人之關係，就商號或其分號，或其事務之
    一部，視為其有為管理上之一切必要行為之權，為民法第55
    4 條第1 項所明定，此項規定於公司之經理人並未排斥適用
    。94年12月22日協議書固由謝至峰以其個人名義簽署，惟系
    爭協議書之內容係針對系爭合作保障契約而為，其上除記載
    謝至峰同意各年度、各月份應為匯款之金額外，並未提及其
    同意承擔系爭投資款債務，有系爭協議書附卷可稽（本院卷
    第43-44 頁），則自謝至峰並未於系爭協議書上表明承擔系
    爭債務之旨，且其為被告金瑞龍公司之總經理，系爭合作保
    障契約復係其代表被告金瑞龍公司與原告簽訂，該等投資為
    其所任事務權限範圍內等節以觀，即足徵謝至峰簽署系爭協
    議書同意其上所載各年度、各月份應為匯款之金額，應係本
    於被告金瑞龍公司總經理身分而為。
  2.觀諸系爭協議書所載，其第2 頁記載第1 年還款10萬元，第
    2 年還款20萬元，第3 年還款30萬元，第4 年還款40萬元，
    第5 年還款50萬元，合計150 萬元，各年度實際還款金額為
    第1 年13.5萬元，3.5 萬元為利息，第2 年24萬元，4 萬元
    為利息，第3 年36萬元，6 萬元為利息，第4 年48萬元，8
    萬元為利息，第5 年60萬元，10萬元為利息（本院卷第44頁
    ）。而依系爭合作保障契約約定，原告投資150 萬元，其投
    資期間為3 年，該期間應至96年12月屆滿，屆滿後，被告金
    瑞龍公司始應返還本金150 萬元（本院96年度促字第22692
    號），原告於原投資期間屆滿前之94年12月22日與被告金瑞
    龍公司（謝至峰代表）簽訂協議書，約定自95年4 月中旬起
    ，按月分期償還該150 萬元，顯見原告、被告金瑞龍公司已
    合意提前終止系爭合作保障契約，並就原合作保障契約投資
    款150 萬元返回之清償方式為約定。
  (四)被告金瑞龍公司、乙○○、戊○○不因94年12月22日協議書
    之簽訂或離職而免除給付義務或保證責任：
  1.與原告簽訂原合作保障契約者為被告金瑞龍公司，94年12月
    22日協議書之簽訂，復係謝至峰以被告金瑞龍公司總經理身
    分代表被告金瑞龍公司而為，非由其個人承擔系爭投資款債
    務，僅係就原合作保障契約投資款150 萬元返還之清償方式
    為約定，既如前述，被告金瑞龍公司即負有依原合作保障契
    約、協議書約定內容履行之義務，自不因系爭協議書之簽訂
    而免給付義務。
  2.保證人通常係礙於職務從屬或情誼原因，而由債務人覓為其
    與債權人間債務之保證人，被告戊○○為保證之初，固肇因
    於其任職峰聯建設股份有限公司，礙於職務從屬關係而為系
    爭合作保障契約之保證人，惟其既未與原告約定於其離職即
    終止保證責任，該保證債務即非以保證人具有一定資格為前
    提而成立，自不得以其業已離職而免除保證責任，被告戊○
    ○抗辯其業已離職，其保證責任應已免除，尚不足採。
  3.系爭合作保障契約簽訂後，原告、被告金瑞龍公司（謝至峰
    代表）固於投資期間屆滿前之94年12月22日針對系爭合作保
    障契約另行簽訂協議書。惟承前所述，系爭協議書除記載謝
    至峰同意各年度、各月份應為匯款之金額外，並未提及由謝
    至峰承擔該投資款債務，亦未言明原合作保障契約保證人之
    責任得以免除，被告乙○○、戊○○就原告同意免除保證責
    任一事，既未能舉證以實其說，即難認其保證責任因94年12
    月22日協議書之簽訂而免除。又被告乙○○、戊○○就原合
    作保障契約為保證之目的，在於擔保被告金瑞龍公司依原合
    作保障契約於原告投資期間每月應為給付3 萬元之固定報酬
    、每年年終結算應為給付5%之紅利、投資期間屆滿應為返還
    之本金等債務之履行，系爭協議書雖就系爭投資款之清償方
    式另為約定，然返還之標的仍為依原合作保障契約應為返還
    之投資款150 萬元，該等債務自仍屬被告乙○○、戊○○之
    保證範圍，原告請求渠等負保證之責，尚非無據。
  4.被告乙○○固執原告寄發之信函（本院卷第42頁），抗辯原
    告確已同意免除其保證責任等語。惟細繹上開信函之內容，
    其上僅言及請被告乙○○代為催促謝至峰依協議書內容履行
    ，並未表明同意免除其保證責任，而謝至峰為被告金瑞龍公
    司之總經理，被告乙○○為系爭債務之保證人，於被告金瑞
    龍不為履行時，被告乙○○即應代負履行責任，原告函請被
    告乙○○催促被告金瑞龍公司總經理謝至峰依協議書履行，
    不過係透過保證人乙○○敦促主債務人金瑞龍公司履行債務
    而已，其目的在於確保其債權，並避免被告乙○○將來代負
    履行責任，尚難據此即認原告同意免除保證人之保證責任，
    上開信函自不得為有利被告乙○○之認定。
  (五)原告得請求被告為給付之金額應為935,000元：
    按分期履行之債務，一部分已到期而未履行，對未到期部分
    ，債權人不得請求法院就債務人未到期部分為現在給付之判
    決，否則債務人實體法上之期限利益，將因債權人提起給付
    之訴而被剝奪，就未到期部分，因清償期尚未屆至，原告無
    受給付判決之法律上利益，而無保護之必要，應就該部分之
    訴予以駁回。系爭合作保障契約投資期間3 年，其投資期間
    固於96年12月即行屆滿，惟該契約業經原告、被告金瑞龍公
    司（謝至峰代表）於94年12月22日簽訂協議書合意提前終止
    ，已如前述，依該協議書所載（本院卷第43頁），原告同意
    被告金瑞龍公司分期履行其依原合作保障契約應為返還之投
    資款150 萬元，約定被告金瑞龍公司95年4 月至96年1 月按
    月給付1.35萬元（計13.5萬元），96年2 月至97年1 月按月
    給付2 萬元（計24萬元），97年2 月至98年1 月按月給付3
    萬元（計36萬元），98年2 月至99年1 月按月給付4 萬元（
    計48萬元），99年2 月至100 年1 月按月給付5 萬元（計60
    萬元），就95年4 月至98年6 月已到期而未履行部分，原告
    請求為現在給付之判決，核屬有據，惟就未到期部分，因清
    償期尚未屆至，原告、被告金瑞龍公司復無「一期未付，視
    為全部到期」之約定，原告即無受給付判決之法律上之利益
    ，該部分之請求，核非有理，不應准許。依此，原告得請求
    被告給付之金額應為935,000 元〔135,000 ＋240,000 ＋36
    0,000 ＋（40,000×5） ＝935,000 〕，原告逾此部分之請
    求，為無理由，不應准許。
  (六)被告乙○○、戊○○得行使民法第745條之先訴抗辯權：
  1.民法第748 條規定數人保證同一債務，應連帶負保證責任，
    係指保證人中之一人，因清償致他保證人同免責任時，依民
    法第281 條第1 項規定，該清償之保證人得向他保證人求償
    之分擔部分，乃針對保證人間內部之分擔問題而為規定，非
    謂保證人應與主債務人負同一清償責任，原告援引依上開規
    定主張被告乙○○、戊○○應與被告金瑞龍公司負連帶清償
    之責，容有誤會。
  2.數人負同一債務，明示對於債權人各負全部給付之責任者，
    為連帶債務。無前項之明示時，連帶債務之成立，以法律有
    規定者為限。民法第272 條定有明文。本件被告乙○○、戊
    ○○於系爭合作保障契約書上載明為「保證人」，且系爭合
    作保障契約之內容亦未明示被告乙○○、戊○○對於原告各
    負全部給付之責任，原告、被告乙○○、戊○○間不過為負
    擔普通保證債務之約定，與連帶保證尚有不同，原告以系爭
    合作保障契約未另行訂定不負連帶保證之責，主張被告乙○
    ○、戊○○不得為先訴抗辯，應與被告金瑞龍公司負連帶清
    償之責，核非可採。
  3.按保證人於債權人未就主債務人之財產強制執行而無效果前
    ，對於債權人得拒絕清償。保證契約成立後，主債務人之住
    所、營業所或居所有變更，致向其請求清償發生困難、主債
    務人受破產宣告者，保證人不得主張前條之權利，民法第74
    5 條、第746 條第2 款、第3 款定有明文。本件被告金瑞龍
    公司雖於96年3 月9 日經經濟部廢止登記，然其營業所並未
    變更，亦未經法院宣告破產，有公司設立登記表、公司登記
    資料查詢在卷可憑（本院卷第62-67 頁），被告金瑞龍公司
    既無民法第746 條第2 款、第3 款規定情事，原告援引該等
    規定主張被告乙○○、戊○○不得為先訴抗辯，即不足採。
  (七)綜上，被告金瑞龍公司、乙○○、戊○○不負票據責任，而
    系爭合作保障契約係以被告乙○○、戊○○為普通保證人，
    由謝至峰代表被告金瑞龍公司與原告簽訂，其後雖另行簽訂
    協議書合意提前終止系爭合作保障契約，惟僅就原合作保障
    契約應為返還之投資款為分期履行之約定，並未免除被告金
    瑞龍公司、被告乙○○、戊○○之給付責任或保證責任，則
    原告依系爭合作保障契約、協議書、保證之法律關係，請求
    被告金瑞龍公司就95年4 月至98年6 月已到期而未履行部分
    為給付，並於其對被告金瑞龍公司之財產強制執行無效果時
    ，由被告乙○○、戊○○連帶給付之，核屬正當，逾此部分
    之請求，洵非有據，不應准許。
六、從而，原告依系爭合作保障契約、協議書、保證之法律關係
    ，請求被告金瑞龍公司給付935,000 元，如對其財產強制執
    行無效果時，由被告乙○○、戊○○連帶給付之，為有理由
    ，應予准許。逾此部分之請求，為無理由，應予駁回。
七、原告陳明願供擔保聲請宣告假執行，就其勝訴部分，核無不
    合，爰酌定相當擔保金額准許之。至其敗訴部分，其假執行
    之聲請，亦失所附麗，應併予駁回。
八、本件事證已臻明確，兩造其餘攻擊防禦方法及所提證據，核
    與本件判決結果不生影響，爰不另一一論述，併予敘明。
九、結論：本件原告之訴為一部有理由，一部無理由，依民事訴
    訟法第79條、第85條第1 項前段、第390 條第2 項，判決如
    主文。
中    華    民    國    98    年    6     月    26    日
                  民事第二庭    法  官  陳秀貞
以上正本係照原本作成。
如對本判決上訴，須於判決送達後20日內向本院提出上訴狀。
中    華    民    國    98    年    6     月    26    日
                                書記官  劉碧輝


司法院資訊處製作；財團法人民間司法改革基金會備份。
